【裁判字號】    90,訴,1419
【裁判日期】    920320
【裁判案由】    偽造文書等
【裁判全文】
臺灣彰化地方法院刑事判決                          九十年度訴字第一四一九號
    公  訴  人  臺灣彰化地方法院檢察署檢察官
    被      告  丙○○
右列被告因偽造文書等案件，經檢察官提起公訴（八十九年度偵字第九一五一號），
本院判決如左：
    主      文
丙○○行使偽造私文書，足以生損害於他人，處有期徒刑陸月，如易科罰金，以參佰
元折算壹日。
    事      實
一、丙○○與乙○○有姻親關係（乙○○為丙○○之嫂嫂的兄長），丙○○於民國八
    十一年間係擔任彰化縣員林鎮農會之信用部主任。乙○○因至大陸投資之緣故，
    所需資金均以自已名義之土地設定抵押而向農會貸款取得，借款人及連帶保證人
    名義或為乙○○之妻「丁○○」，或為丁○○之妹「戊○○」，或為乙○○之子
    「陳恒祺」。且為求貸款、存取款項之方便性，乙○○將其與丁○○、戊○○、
    陳恒祺之印章、存摺均交付予丙○○保管使用，而委託其代為辦理相關事宜。通
    常有存取款項之需要時，丁○○會聯絡丙○○代為蓋印及使用存摺，如遇貸款或
    貸款到期後有展期換單之需要時，方由丙○○持相關之申請資料交付乙○○之妻
    丁○○簽名。乙○○於民國八十一年一月六日曾以「戊○○」名義向農會借款新
    台幣（下同）三百六十萬元，丙○○於同年間因有資金需求，竟基於意圖為自已
    不法所有之概括犯意及偽造私文書之犯意，未經乙○○、丁○○、戊○○或陳恒
    祺之同意，利用乙○○及丁○○等人不諳貸款程序之機會，假藉一般貸款或換單
    之名義，以「戊○○」為借款人，以「乙○○、丁○○、陳恒祺」名義為連帶保
    證人，填寫「八十一年六月一日借款三百六十萬元」之借款申請書、借據等申請
    資料，並將相關申請資料文件交付丁○○，使其誤認係乙○○本人之借款而予以
    簽名，經農會審核後亦誤認係戊○○所申請而同意放款，並依規定將款項核撥至
    借款名義人「戊○○」之帳戶。丙○○隨即於同日（即八十一年六月一日），未
    經乙○○、丁○○或戊○○之同意，盜用戊○○之印章偽蓋而製作不實取款憑條
    ，向農會行使而將該筆借款全數提領完畢，致生損害於借款名義人戊○○及保證
    人乙○○、丁○○、陳恒祺。該筆貸款每月應納之利息均由丙○○以其叔父蕭燕
    樟之戶頭扣款繳付。嗣該筆借款於先後於八十三年二月七日、八十四年九月八日
    、八十六年四月十七日、八十八年二月一日到期而需延展換單，丙○○乃利用乙○○本身向農會借款筆數眾多（乙○○委託丙○○代為借款多達九筆，總金額高
    達五千萬元以上），且其中確含有一筆申辦年度及數額均相同之貸款紀錄，而渠
    等對於貸款程序亦不熟悉等機會，由丙○○以換單名義將相關申請文件交付乙○○或丁○○簽名，使其誤信為乙○○本人之借款，而在展期申請書、借據等資料
    上簽名，以延展該筆貸款之清償期限，被告因此得繼續隱瞞上述冒貸事實，並獲
    有免受追償之利益。迄至八十八年底，丙○○因資力不足，無法再繳付該筆貸款
    之利息，經農會人員向乙○○等人催收帳款時，乙○○、丁○○、戊○○等人查
    知上情。
二、案經乙○○訴請台灣彰化地方法院檢察署檢察官偵查起訴。
    理      由
一、訊據被告坦承其於八十一年六月一日以戊○○名義為借款人，並以乙○○、丁○○、陳恒祺等名義為連帶保證人，而向農會借款三百六十萬元，但辯稱事先已徵
    得告訴人乙○○之妻丁○○本人同意，且否認告訴人乙○○、丁○○夫婦有把印
    章、存摺交付予她保管，辯稱：依農會規定不能保管客戶之存摺及印鑑，該筆借
    款歷經過四次換單（展期）手續，農會人員都有寄發通知，告訴人不可能不知情
    云云。經查：
（一）八十一年一月六日，及同年六月一日各有一筆以「戊○○」名義所為之借款，
      金額均為三百六十萬元，此有戊○○之二筆帳卡（各附於八十九年度偵字第九
      一五一號偵查卷宗第十二頁以下，及八十九年度偵字第九一五一號卷宗第一○
      五頁以下）、活期存款明細（附於八十九年度偵字第九一五一號偵查卷宗第四
      十頁）及相關借款申請書（附於八十九年度偵字第九一五一號卷第五十六頁、
      本院卷第一一九頁以下）、存摺明細（附於八十九年度偵字第九一五一號卷宗
      第二十八頁）在卷可稽。又上述借款均係以告訴人乙○○所有之土地提供抵押
      設定，亦有彰化員林地政事務所八十九年十二月二十七日發函檢附之相關資料
      在卷可稽（見八十九年度偵字第九一五一號卷宗第五十八頁以下）。對照上述
      帳卡資料，可知「八十一年六月一日」之貸款均係由被告之叔父蕭燕樟帳戶按
      月扣繳利息（參見八十九年度偵字第九一五一號卷第一○五頁，帳卡備註欄記
      載「000000000」為蕭燕樟之帳戶號碼），而「八十一年一月六日」
      之貸款係由戊○○之帳戶按月扣繳利息（見八十九年度偵字第九一五一號卷宗
      第十二頁，帳卡備註欄記載「000000000」為戊○○之帳戶號碼），
      觀諸二筆三百六十萬元借款之利息繳納人不相同，可知二筆同額貸款非均為告
      訴人之需求而申辦，被告亦坦承「八十一年六月一日」所貸得之款項係其個人
      使用，因被告叔父蕭燕樟之帳戶平時亦係供其個人使用，故由該帳戶繳扣利息
      ，此部分核與告訴人之指述相符。
（二）被告辯稱前述「八十一年六月一日」之借款，已徵得告訴人之妻丁○○的同意
      ，此為告訴人所否認，且提供錄音帶一捲，以證明被告事後有心虛之表現。經
      當庭勘驗錄音帶，告訴人之妻丁○○確認錄音內容係告訴人乙○○、丁○○與
      被告之對話無誤，而被告當庭則不予否認，亦未坦承，僅辯稱：時間太久了，
      對於當時有無該段對話已經不復記憶。查該談話過程前半段顯示告訴人乙○○
      提出帳本請被告說明，重點在確認八十一年一月六日及同年六月一日兩筆三百
      六十萬元之放款，是否為同一筆貸款之展期換單，或屬不同之貸款。嗣雙方確
      定二者應係各別獨立之貸款，而八十一年六月一日之貸款利息均由被告在繳納
      。告訴人乙○○反問為何以四、五年來他對於該筆貸款一點也不知情。被告回
      答：「我知道已經很久了，我自已也很難過」，告訴人乙○○反問：「你很難
      過的話…可是你應該要讓我知道」，被告回答：「我很對不起，我一言難盡」
      ，告訴人之妻丁○○稱都是因為此事被告訴人乙○○所怪罪，被告即回答：「
      我知道啦，很對不起，都是我的錯」。接著三方談論到不動產被拍賣的事情，
      然後告訴人乙○○又反問被告：「你到底是用何種方式讓我簽？是不是把我的
      十幾張借款混在一起拿來給我」，被告回答：「我也忘了，當時農會辦理的人
      都會核對印鑑，如果印鑑不符也不行」，告訴人乙○○又問：「是不是我拿印
      章給你，被你拿去蓋？」被告回答：「那麼久了，我也忘了」（此段對話為譯
      文所省略，收錄於該錄音帶Ｂ面前段），被告復表示當時十分困難才走上險路
      ，並一再強調多年來都有繳息，即有還錢的誠意等情，有本院勘驗筆錄可稽（
      見本院卷宗第九六頁）。可知被告與告訴人對帳時，就該筆「八十一年六月一
      日」之借款，確實表現出未事先徵得告訴人同意之歉意，而告訴人就二次三百
      十六萬元放款紀錄是否屬於同一筆，在與被告討論之前，確因不熟悉貸款程序
      而無法確定。告訴人指稱被告利用其不諳貸款程序而私自向農會借款等情，自
      屬有據。
（三）被告雖辯稱未保管告訴人等人之印章、存摺，惟查告訴人之會計小姐黃瑛茹（
      目前已經離職）到庭結證稱告訴人之印章、存摺一向放在被告那邊，係因被告
      冒名借款之事被告訴人發現，才叫她去向被告取回所有印鑑及存摺等語。且告
      訴人之妻丁○○指稱：數年來其帳戶內的存款、取款次數已經數不清了，惟每
      一張存款、取款條上的字跡全部都是被告所為，沒有一張是告訴人乙○○，或
      丁○○、戊○○的字跡，可以證明告訴人確實因為帳戶存摺及印鑑都已經交付
      被告，所以才會委託被告全權處理，亦可知被告辯稱「沒有保管存摺及印鑑」
      不可採信。被告則坦承每一張取款條都是被告本人簽寫，惟辯稱事後有拿給告
      訴人蓋章。然查告訴人並非文盲，倘如印鑑確實由告訴人本人保管，何以取款
      條不由告訴人自行簽名，而須委託被告寫好後才拿去給告訴人蓋章，被告此番
      辯解顯有違常情，其辯稱未保管印鑑、存摺等情，不足採信。查農會於八十一
      年六月一日將三百六十萬元撥入「戊○○」之帳戶後，隨即於同日由被告製作
      取款條全數提領，有取款憑條一紙在卷可稽（見本院卷宗第一二四頁），應認
      該取款條上「存戶簽章」處之印鑑，係告訴人在不知情之情形下為被告所偽蓋
      盜用。
（四）被告辯稱：每次換單時，農會都會寄發通知單，故告訴人不可能不知道有該筆
      借款之事實云云。惟告訴人丁○○否認曾收受任何換單之通知，證稱：每一次
      換單都是被告自已拿來讓她簽名的，不曾另外收受農會之通知等語。經查：「
      八十一年六月一日」之借款，分別於八十三年二月七日、八十四年九月八日、
      八十六年四月十七日、八十八年二月一日歷經四次換單，此有前述相關帳卡及
      展期申請書等資料附於偵查及本院卷宗可資參照。農會人員即證人甲○○到庭
      證稱，換單時每次都會寄發通知書給客戶，而寄發換單通知書之地址係依申請
      書上所記載等語。經本院當庭提供申請書上之地址予告訴人之妻丁○○核閱，
      其證稱該地址並非告訴人及其妻現在居住之地址，故告訴人稱均未收到通知，
      堪以採信。
（五）告訴人證稱其向農會借款之筆數甚多，金額高達五千多萬元，故其對於每次被
      告拿申請書來要其簽名時，均不疑有他，而使被告有可乘之機等情，經查：告
      訴人乙○○以丁○○、戊○○名義所為之借款，目前仍有九筆尚未清償，每筆
      均在上百萬元之譜，此有員林鎮農會九十一年十二月二日之函文（發文字號：
      九一員鎮農信字第八○三號，附於本院卷宗第一四六頁）可資參佐，參照前述
      告訴人於錄音帶中與被告之對話內容，足認告訴人對於農會貸款程序並不熟悉
      ，且對於被告拿申請書予其簽名均表現充分信任，足認告訴人之指述堪以採信
      。
（六）綜上，可知被告於八十一年六月一日曾以「戊○○」名義為借款人，並以「乙○○、丁○○、陳恒祺」名義為連帶保證人，而向農會貸款供已使用，嗣告訴
      人查覺後，被告曾對告訴人乙○○等人表達歉意，且上述證據顯示告訴人曾將
      印鑑、存摺交予被告，基於充分信任而授權被告用以存、取款項，而告訴人既
      有多筆向農會借款之紀錄，本身對於貸款程序又不熟悉，確實可能使被告有可
      乘之機，而被告本身辯解避重就輕，且有違常情，不足採信。本件事證明確，
      被告犯行堪以認定。
二、被告利用告訴人等人對於貸款程序不熟悉，及其身為農會信用部主任職務而獲告
    訴人充分信任之機會，使告訴人等人誤在借款申請書、借據及相關文件上簽名，
    復使農會誤認係戊○○之借款而核撥款項後，再進而偽蓋「戊○○」之印鑑章製
    作取款憑條將款項領出供已使用，又陸續以上述方式使告訴人因陷於錯誤而多次
    在展期換單申請書、借據等相關資料上簽名，使該筆借款之清償期限獲得延展，
    被告因此得以繼續隱瞞上述冒貸事實，致其獲有免受追償之利益。核被告前述行
    為，係犯刑法第三百三十九條第一項「詐欺取財罪」、同條第二項「詐欺得利罪
    」，與同法第二百十六條、第二百十條之「行使偽造私文書罪」。其中盜用印章
    之行為係「偽造私文書」之階段行為，而「偽造私文書」之低度行為已為「行使
    偽造私文書」之高度行為所吸收，均不另成罪。被告藉四次展期換單之機會詐欺
    得利，其手段相同，目的同一，且係觸犯構成要件相同之罪名，顯係基於概括犯
    意反覆為之，為連續犯，應論以一罪並加重其刑。此部分事實業據起訴書記載明
    確，惟漏未引用前述「詐欺得利」罪名，本院應逕予審究。公訴人認被告亦犯刑
    法第二百十七條第二項之「盜用印章」罪，顯有誤會。而被告所犯上述「詐欺取
    財罪」、「詐欺得利罪」及「行使偽造私文書」三罪之間，有手段、目的之牽連
    關係，應依刑法第五十五條之規定，從一重罪即「行使偽造私文書罪」處斷。爰
    審酌被告犯罪取得三百六十萬元款項，金額非低，對於連帶保證人乙○○、丁○○、陳恒祺造成損害亦非輕微，惟其曾經繳納利息數年，仍顯示有償還之意願，
    並參酌被告未曾有其他犯罪紀錄（見台灣高等法院被告全國前案紀錄表）等一切
    情狀，量處如主文所示之刑。又被告行為後，刑法第四十一條業已於九十年一月
    四日修正，並於九十年一月十日經總統公布，於九十年一月十二日生效，修正前
    刑法第四十一條係規定：「犯最重本刑為三年以下有期徒刑以下刑之罪，而受六
    月以下有期徒刑或拘役之宣告，因身體、教育、職業或家庭之關係，執行顯有困
    難，得以一元以上三元以下折算一日，易科罰金」，修正後則改為：「犯最重本
    刑為五年以下有期徒刑以下之刑之罪，而受六個月以下有期徒刑或拘役之宣告，
    因身體、教育、職業、家庭之關係或其他正當事由，執行顯有困難者，得以一元
    以上三元以下折算一日，易科罰金。但確因不執行所宣告之刑，難收矯正之效，
    或難以維持法秩序者，不在此限。」，經新舊法比較，修正之新法較有利於被告
    ，依刑法第二條第一項前段之規定，應適用裁判時之新法，爰併予諭知易科罰金
    之折算標準。
據上論斷，應依刑事訴訟法第二百九十九條第一項前段，刑法第二條第一項前段、第
五十六條、第二百十六條、第二百十條、第三百三十九條第一項、第二項、第五十五
條、第四十一條第一項前段，罰金罰鍰提高標準條例第一條前段、第二條，判決如主
文。
本案經檢察官陳德芳到庭執行職務。
中      華      民      國      九十二      年      三    月    二十    日
                                臺灣彰化地方法院刑事第三庭
                                      審判長法官  余  仕  明
                                      法      官  施  坤  樹
                                      法      官  黃  玉  齡
右正本證明與原本無異。
如不服本判決，應於判決送達後十日內向本院提出上訴狀( 須附繕本 )。
告訴人或被害人對於判決如有不服具備理由請求檢察官上訴者，其上訴期間之計算係
以檢察官收受判決正本之日期為準。
                                      法院書記官  許  騰  云
中      華      民      國      九十二      年      三    月    二十一  日
刑法第二百一十條
偽造、變造私文書，足以生損害於公眾或他人者，處五年以下有期徒刑。
刑法第二百一十六條
行使第二百十條至第二百十五條之文書者，依偽造、變造文書或登載不實事項或使登
載不實事項之規定處斷。
刑法第三百三十九條
意圖為自己或第三人不法之所有，以詐術使人將本人或第三人之物交付者，處五年以
下有期徒刑、拘役或科或併科一千元以下罰金。
以前項方法得財產上不法之利益或使第三人得之者，亦同。
前二項之未遂犯罰之。


司法院資訊處製作；財團法人民間司法改革基金會備份。
